【裁判字號】    99,審訴,679
【裁判日期】    990618
【裁判案由】    違反戶籍法等
【裁判全文】
臺灣桃園地方法院刑事判決             99年度審訴字第679號
公  訴  人  臺灣桃園地方法院檢察署檢察官
被      告  乙○○
上列被告因違反戶籍法等案件，經檢察官提起公訴（99年度偵字
第4352號），被告於本院準備程序進行中，就被訴事實為有罪之
陳述，經本院告知簡式審判程序意旨，並聽取當事人之意見後，
本院裁定依簡式審判程序審理，判決如下：
    主  文
乙○○共同行使偽造私文書，足以生損害於公眾及他人，處有期
徒刑肆月，如易科罰金，以新臺幣壹仟元折算壹日，扣案之偽造
「甲○○」國民身分證壹張、偽造「甲○○」全民健康保險卡壹
張及偽造「甲○○」印章壹枚、開戶印鑑卡上偽造「甲○○」署
名貳枚及印文參枚、客戶資料表上偽造「甲○○」署名壹枚及印
文參枚均沒收。緩刑貳年，並應向被害人甲○○賠償新臺幣壹萬
伍仟元，給付方式為自民國九十九年七月十日起，按期於每月十
日給付被害人甲○○新臺幣柒仟伍佰元，至全部清償完畢之日止
，如有一期不履行，視為全部到期。
    事實及理由
一、乙○○因缺錢花用，竟與某真實姓名年籍不詳綽號「一支槍
    」之成年男子，基於共同意圖供冒用身分使用而偽造國民身
    分證以行使、偽造全民健康保險卡（屬特種文書）以行使、
    偽造公印文以行使及偽造私文書以行使之犯意聯絡，約明以
    新臺幣（下同）6,000 元之代價，於民國99年1 月27日下午
    某時，在臺中市○○路附近某相館，由乙○○提供其個人照
    片予「一支槍」，再由「一支槍」於不詳時間、地點，將乙
    ○○照片影像檔覆印在名義為「甲○○」之國民身分證及全
    民健康保險卡上，並偽造「內政部印」（公印文）於該國民
    身分證上，而偽造「甲○○」國民身分證及全民健康保險卡
    各1 張，足以生損害於甲○○、戶政機關對戶籍管理及行政
    院衛生署中央健康保險局對於被保險人身分識別之正確性；
    嗣「一支槍」於99年1 月28日上午9 時許，在臺中市○○路
    與中港路路口某加油站，將於不詳時間、地點，委託不知情
    之刻印人員刻製而偽造「甲○○」名義之印章1 枚及上開偽
    造之國民身分證及全民健康保險卡各1 張交予乙○○供申辦
    帳戶使用，同時交付門號0000000000號及0000000000號行動
    電話各1 支予乙○○供聯繫使用，乙○○遂按其指示，於98
    年1 月28日下午2 時許，前往址設桃園縣大溪鎮○○路253
    號之渣打國際商業銀行股份有限公司大溪分行（下稱渣打商
    銀大溪分行），持上開偽造之印章、國民身分證及全民健康
    保險卡，冒用「甲○○」名義，接續在「開戶印鑑卡」上偽
    簽「甲○○」之署名計2 枚，並以上開印章偽造「甲○○」
    之印文計3 枚，及在「客戶基本資料表」上接續偽簽「甲○
    ○」之署名1 枚，偽造「甲○○」之印文計3 枚，並填寫資
    料，而偽造「開戶印鑑卡」及「客戶基本資料表」，表彰係
    「甲○○」本人申請開立存款帳戶，進而將上開偽造之私文
    書及偽造之國民身分證及全民健康保險卡交予渣打商銀大溪
    分行行員核對而行使之，足以生損害於甲○○、戶政機關對
    戶籍管理之正確性、行政院衛生署中央健康保險局對於被保
    險人身分識別之正確性，及渣打商銀大溪分行辦理存款業務
    之正確性，嗣經該行行員察覺有異報警而查獲上情，並扣得
    上開偽造之國民身分證、全民健康保險卡各1 張、偽造「甲
    ○○」名義之印章1 枚、門號0000000000號及0000000000號
    行動電話各1 支。
二、證據名稱：
（一）被告乙○○於警詢、檢察官偵訊及本院審理時之自白。
（二）證人即被害人甲○○於警詢時之證詞。
（三）渣打商銀大溪分行「開戶印鑑卡」、「客戶基本資料表」
      。
（四）扣案之偽造「甲○○」國民身分證及全民健康保險卡各1
      張、偽造「甲○○」名義之印章1 枚、門號0000000000號
      及0000000000號行動電話各1 支。
三、按身分證、全民健康保險卡均為特許證之一種。而刑法所謂
    公印，係指公署或公務員職務上所使用之印信而言；又所謂
    公印或公印文，係專指表示公署或公務員資格之印信而言，
    即俗稱大印與小官章及其印文（最高法院22年上字第1904號
    、69年臺上字第693 號判例可資參照）。故身分證上「內政
    部印」之印文，自屬刑法第218 條第1 項之公印文；至於全
    民健康保險卡上之「全民健康保險」字樣及其圖樣，核非印
    信條例所定表示公署或公務員資格之印信，僅屬一般印文之
    性質而非公印文。又偽造公印文，刑法第218 條既有獨立處
    罰之規定，且較刑法第212 條之處罰為重，則於偽造刑法第
    212 條之特種文書同時偽造公印文者，即難置刑法第218 條
    處刑較重之罪於不問（司法院釋字第82號解釋參照）。又戶
    籍法第75條於97年5 月28日修正公佈，該條第1 項、第2 項
    規定「意圖供冒用身分使用，而偽造、變造國民身分證，足
    以生損害於公眾或他人者，處5 年以下有期徒刑、拘役或科
    或併科新臺幣50萬元以下罰金。行使前項偽造、變造之國民
    身份證亦同。」按戶籍法第75條係針對身分證之偽造、變造
    犯行予以明文規定，相較於刑法第212 條係針對所有一般特
    種文書之偽造、變造行為之處罰規定，戶籍法之規定應屬於
    特別規定，依特別法優於普通法及從重處斷之原則，應優先
    適用戶籍法之規定。惟刑法第218 條第1 項之偽造公印文罪
    ，並未修正，且與戶籍法第75條第1 項之構成要件不同，難
    謂戶籍法第75條第1 項係刑法第218 條第1 項之特別法；再
    者，偽造、變造身分證，並不當然需要偽造身分證上之公印
    文，是偽造、變造身分證，自不能當然包括偽造公印文在內
    ；而偽造公印或公印文，刑法第218 條既有獨立處罰規定，
    且較戶籍法第75條第1 項規定之處罰為重，則於偽造身分證
    同時偽造公印或公印文者，即難僅論以戶籍法第75條第1 項
    之罪，而置刑法第218 條第1 項處刑較重之罪於不問（最高
    法院97年度臺上字第5114號判決意旨可資參照）。
四、核被告之所為，係犯戶籍法第75條第2 項、第1 項行使偽造
    國民身分證罪、刑法第218 條第1 項之偽造公印文罪、刑法
    第216 條、第212 條行使偽造特種文書罪及刑法第216 條、
    第210 條行使偽造私文書罪。被告偽造國民身分證、全民健
    康保險卡、渣打商銀大溪分行「開戶印鑑卡」及「客戶基本
    資料表」上「甲○○」之署押及印文等低度行為，分別為行
    使偽造國民身分證、行使偽造特種文書、行使偽造私文書等
    高度行為所吸收；偽造印章為偽造印文之部分行為，偽造印
    文及署押為偽造私文書之部分行為，均不另論罪。被告與真
    實姓名年籍不詳綽號「一支槍」之成年男子間，就上開犯行
    ，有犯意聯絡與行為分擔，為共同正犯。渠等利用不知情之
    第三人偽刻「甲○○」印章之行為，為間接正犯。再被告於
    申辦帳戶時，係同時交付偽造之國民身分證、全民健康保險
    卡及申請帳戶資料等予銀行人員而行使，係以一行為同時觸
    犯戶籍法第75條第2 項、第1 項之行使偽造國民身分證罪及
    刑法第218 條第1 項之偽造公印文罪、刑法第216 條、第21
    2 條之行使偽造特種文書罪、同法第216 條、第210 條之行
    使偽造私文書等罪，為想像競合犯，應依刑法第55條之規定
    ，從一重之行使偽造私文書罪論處。公訴意旨認從一重之行
    使偽造國民身分證罪論處，容有誤會。另公訴意旨之犯罪事
    實業已敘及被告行使偽造國民身分證之犯行，然就被告所涉
    犯法條漏引刑法第218 條第1 項之偽造公印文罪，惟基本社
    會事實同一，本院自得併予審究，併此敘明。
五、扣案之「甲○○」國民身分證及全民健康保險卡各1 張（均
    經換貼乙○○相片），均係被告與共同正犯所有供本件犯罪
    所用之物，應依刑法第38條第1 項第2 款規定宣告沒收，又
    上開偽造之「甲○○」國民身分證既經諭知沒收，其上偽造
    之「內政部印」公印文，爰不另依刑法第219 條之規定為沒
    收之諭知，且其上被告之照片各1 枚，亦不予宣告沒收之。
    又扣案偽造「甲○○」名義之印章1 枚，及渣打商銀大溪分
    行「開戶印鑑卡」及「客戶基本資料表」上偽造「甲○○」
    之署押及印文，分別為偽造之印章、偽造之署押及印文，不
    問屬於犯人與否，均應依刑法第219 條之規定宣告沒收。至
    扣案之行動電話2 支，無證據證明係被告或共同正犯所有之
    物，自不得宣告沒收。
六、末查被告前未曾因故意犯罪受有期徒刑以上刑之宣告，有卷
    附臺灣高等法院被告前案紀錄表可按，其因一時失慮，致罹
    本罪，且業與被害人甲○○以賠償30,000元達成和解，並已
    給付15,000元，餘款15,000元之給付方式為自99年7 月10日
    起，按期於每月10日給付被害人7,500 元，至全部清償完畢
    之日止，如有一期不履行，視為全部到期，此有本院99年6
    月3 日簡式審判筆錄在卷可考，被告經此科刑之宣告，當知
    所警惕，信無再犯之虞，本院綜核各情，認其所受宣告之刑
    以暫不執行為適當，爰併宣告緩刑2 年，以啟自新，且為督
    促被告確實履行賠償責任，諭知被告應依主文所示分期給付
    和解金。
七、應適用之法條：刑事訴訟法第273 條之1 第1 項、第299 條
    第1 項前段、第310 條之2 、第454 條第1 項，戶籍法第75
    條第2 項、第1 項、刑法第11條前段、第28條、第216 條、
    第210 條、第212 條、第218 條第1 項、第55條、第41條第
    1 項前段、第74條第1 項第1 款、第2 項第3 款、第219 條
    、第38條第1 項第2 款，刑法施行法第1 條之1 第1 項、第
    2 項前段。
八、如不服本判決，得自判決送達後10日內，向本院提起上訴。
本案經檢察官潘怡華到庭執行職務。
中    華    民    國    99    年    6     月    18    日
                        刑事庭    法  官  劉為丕
以上正本證明與原本無異。
如不服本判決，應於判決送達後10日內向本院提出上訴狀（應附
繕本），其未敘述上訴理由者，應於上訴期間屆滿後20日內補提
理由書狀於本院，上訴於臺灣高等法院。
                                  書記官  吳忻蒨
中    華    民    國    99    年    6     月    18    日
附錄本案論罪科刑依據之法條：
戶籍法第75條第1 項、第2 項
意圖供冒用身分使用，而偽造、變造國民身分證，足以生損害於
公眾或他人者，處5 年以下有期徒刑、拘役或科或併科新臺幣50
萬元以下罰金。
行使前項偽造、變造之國民身分證者，亦同。
中華民國刑法第210 條
（偽造變造私文書罪）
偽造、變造私文書，足以生損害於公眾或他人者，處5 年以下有
期徒刑。
中華民國刑法第212 條
（偽造變造特種文書罪）
偽造、變造護照、旅券、免許證、特許證及關於品行、能力服務
或其他相類之證書、介紹書，足以生損害於公眾或他人者，處1
年以下有期徒刑、拘役或3 百元以下罰金。
中華民國刑法第216 條
（行使偽造變造或登載不實之文書罪）
行使第210 條至第215 條之文書者，依偽造、變造文書或登載不
實事項或使登載不實事項之規定處斷。
中華民國刑法第218 條
（偽造盜用公印或公印文罪）
偽造公印或公印文者，處5 年以下有期徒刑。
盜用公印或公印文足以生損害於公眾或他人者，亦同。

司法院資訊處製作；財團法人民間司法改革基金會備份。
